【裁判字號】    97,上訴,1062
【裁判日期】    990209
【裁判案由】    違反貪污治罪條例等
【裁判全文】
臺灣高等法院臺南分院刑事判決        97年度上訴字第1062號
上  訴  人  臺灣臺南地方法院檢察署檢察官
被      告  甲○○
            乙○○
上二人共同
選任辯護人  蔡碧仲律師
上列上訴人因被告違反貪污治罪條例等案件，不服臺灣臺南地方
法院96年度訴字第118號中華民國97年8月8日第一審判決（起訴
案號：臺灣臺南地方法院檢察署93年度偵字第7966號），提起
上訴，本院判決如下：
    主  文
上訴駁回。
    理  由
一、公訴意旨略以：
  (一)被告乙○○係民國八十四年迄今（起訴書誤載為九十至九十
    二年間，經蒞庭檢察官當庭更正）交通部公路總局第五區養
    護工程處（下稱五工處）新化工務段之副工程司，負責工程
    業務，甲○○自九十年一月十六日起至九十二年七月十五日
    止擔任該段段長，綜理該段業務，均係依據法令從事公務之
    人員。
  (二)八十七年間五工處發包興建臺南縣一八二線道路26Ｋ＋000
    至28Ｋ＋666.7段拓寬改善工程（下稱一八二線拓寬改善工
    程），由星瑋工程顧問公司（下稱星瑋公司）設計，並由承
    包商龍益營造有限公司（下稱龍益公司）負責施工，八十七
    年九月一日承包商報開工，由乙○○負責監工，迄八十九年
    二月二日承包商報竣工，八十九年十一月三日該段辦理工程
    驗收完畢，工程結算金額新臺幣（下同）一億五千三百八十
    八萬六千三百八十元。惟八十九年二月間竣工後，新拓寬路
    面屢因承受車輛重量壓迫而不斷出現凹陷，九十年二月十六
    日甲○○履勘該路段時，甚至發現28Ｋ＋192.5處擋土牆有
    龜裂溢水情形，同年五月間時序進入雨季，迄同年七月間，
    上開拓寬路段陸續出現路面崩坍、駁坎折斷情形，舊路段則
    無此情形，甲○○、乙○○二人均明知該拓寬新路段有上開
    情形，應係龍益公司未依合約夯實填土所致，且上開工程之
    瑕疵尚在保固期限內，應要求承包商龍益公司負起保固責任
    。然渠二人竟未請公正機關鑑定損害責任，亦未要求龍益公
    司負責，屢於接獲路面凹陷通報時，僅要求龍益公司以瀝青
    填平凹陷了事，就28Ｋ＋192.5處擋土牆龜裂溢水情事，則
    由甲○○指示所屬以公帑設計預力地錨保護擋土牆解決。
  (三)嗣於同年七月十一、十二日該路段大雨，致路基遭沖毀，駁
    坎折斷、路基下陷，同年月三十日桃芝颱風侵台後，損害更
    形擴大，甲○○、乙○○二人均明知上開損害係在豪雨、桃
    芝颱風之前發生，應係龍益公司施工不良所致，與豪雨及桃
    芝颱風之災害無關，竟趁機共同基於圖利龍益公司及公務員
    登載不實之犯意聯絡，乙○○先於同年月二十七日，在其職
    務上所掌之公文書「災害報告表」中，不實記載一八二線28
    Ｋ＋200～＋240路段自七月二十四日至七月二十六日因「豪
    雨致地層滑動、駁坎折斷、路基下陷」、「路基損壞四十公
    尺」、「損壞估值四百萬五千元」，由甲○○核准後，以傳
    真方式上呈五工處通報上開損害；乙○○復於同年八月一日
    ，在其職務上所掌管之公文書「災害報告表」中，不實記載
    一八二線道28Ｋ＋197～＋260路段自七月二十八日至七月三
    十一日因「豪雨致地層滑動、駁坎折斷、路基下陷（桃芝颱
    風）」、「路基損害六十三公尺」、「損壞估值四百九十二
    萬二千元」，同一日並分別在其職務上所掌管之「交通部公
    路局第五區工程處颱風災害最低搶修及修復費用明細表」及
    「交通部公路局第五區工程處90年桃芝颱風天災災害公共設
    施復建經費請求勻撥或補助明細表」中，不實記載災害原因
    為「桃芝颱風擋土牆損壞」，搶復內容則包括「擬建擋土牆
    七百三十五萬元」、「全套管基樁一千一百零四萬元」、「
    路面修復四十四萬一千元」、「鑽探費四百萬元」，共一千
    九百二十三萬一千元，由甲○○複查核准後，傳真五工處上
    呈於交通部公路局（現改稱交通部公路總局），足生損害於
    五工處及交通部公路局公文管理之正確性，使五工處及交通
    部公路局官員陷於錯誤，依其申請金額撥付公帑供五工處對
    上開破壞擋土牆及路面修復重新發包施工，迄九十一年八月
    二日修復工程完工結算，合計圖利龍益公司獲得免除負擔關
    於擋土牆及路面修復之工程保固責任之不法利益至少共七百
    七十九萬一千元（即擬建擋土牆費用七百三十五萬元及路面
    修復費用四十四萬一千元）。因認被告二人涉犯貪污治罪條
    例第六條第一項第4款之圖利罪嫌及刑法第二百十六條、第
    二百十三條之行使不實登載之公文書罪嫌。
二、按犯罪事實應依證據認定之，無證據不得認定犯罪事實；不
    能證明被告犯罪者，應諭知無罪之判決，刑事訴訟法第一百
    五十四條第二項、第三百零一條第一項分別定有明文。又事
    實之認定，應憑證據，如未能發現相當證據，或證據不足以
    證明，自不能以推測或擬制之方法，以為裁判基礎（最高法
    院四十年台上字第八六號判例意旨參照）。且按刑事訴訟法
    第一百六十一條第一項規定：檢察官就被告犯罪事實，應負
    舉證責任，並指出證明之方法。因此，檢察官對於起訴之犯
    罪事實，應負提出證據及說服之實質舉證責任。倘其所提出
    之直接證據或間接證據，或其所指出之證明方法，並未達到
    通常一般之人均不致有所懷疑，而得確信其為真實之程度，
    而有合理之懷疑存在而無從使事實審法院得有罪之確信時，
    基於無罪推定之原則，即應為被告無罪判決之諭知（最高法
    院七十六年台上字第四九八六號、九十二年台上字第一二八
    號判例意旨參照）。
三、程序部分（關於證據能力之認定）：
  (一)同案被告乙○○於調查站詢問時之供述，係被告甲○○以外
    之人於審判外之陳述，被告甲○○不同意作為證據；同案被
    告甲○○於調查站詢問時之供述，係被告乙○○以外之人於
    審判外之陳述，被告乙○○不同意作為證據；又證人許憲志
    （改名許方碩）於調查站詢問時之陳述，被告甲○○、乙○
    ○二人均不同意作為證據，依刑事訴訟法第一百五十九條第
    一項規定及第一百五十九條之五第一項規定之反面解釋，原
    則上即分別不得作為認定被告二人犯罪事實之證據資料。檢
    察官又未證明同案被告甲○○、乙○○、證人許憲志（改名
    許方碩）先前於調查站詢問時之陳述，有何「較可信之特別
    情況」，及該審判外陳述是否係證明本案犯罪事實存否所必
    要之證據，致不符合刑事訴訟法第一百五十九條之二例外得
    作為證據之要件規定，而無法回復其證據能力，自不得援引
    同案被告甲○○、乙○○、證人許憲志（改名許方碩）於調
    查站之供述，分別作為認定被告二人是否犯罪之證據。
  (二)按「刑事訴訟法第158條之3規定：『證人、鑑定人依法應具
    結而未具結者，其證言或鑑定意見，不得作為證據。』所謂
    『依法應具結而未具結者』，係指檢察官或法官依刑事訴訟
    法第175條之規定，以證人身分傳喚被告以外之人（證人、
    告發人、告訴人、被害人、共犯或共同被告）到庭作證，或
    雖非以證人身分傳喚到庭，而於訊問調查過程中，轉換為證
    人身分為調查時，此時其等供述之身分為證人，則檢察官、
    法官自應依本法第186條有關具結之規定，命證人供前或供
    後具結，其陳述始符合第158條之3之規定，而有證據能力。
    若檢察官或法官非以證人身分傳喚而以告發人、告訴人、被
    害人或共犯、共同被告身分傳喚到庭為訊問時（例如刑事訴
    訟法第71條、第219條之6第2項、第236條之1第1項、第248
    條之1、第271條第2項、第271條之1第1項），其身分既非證
    人，即與『依法應具結』之要件不合，縱未命其具結，純屬
    檢察官或法官調查證據職權之適法行使，當無違法可言。而
    前揭不論係本案或他案在檢察官面前作成未經具結之陳述筆
    錄，係屬被告以外之人於偵查中向檢察官所為之陳述，本質
    上屬於傳聞證據，基於保障被告在憲法上之基本訴訟權，除
    該被告以外之人死亡、身心障礙致記憶喪失或無法陳述、滯
    留國外或所在不明而無法傳喚或傳喚不到、或到庭後拒絕陳
    述等情形外，如已經法院傳喚到庭具結而為陳述，並經被告
    之反對詰問，前揭非以證人身分而在檢察官面前未經具結之
    陳述筆錄，除顯有不可信之情況者外，得為證據，並應於判
    決內敘明其符合傳聞證據例外之理由；又前揭非以證人之身
    分在審判中之陳述筆錄，倘該被告以外之人已經法院以證人
    身分傳喚到庭並經具結作證，且由被告為反對詰問，或有前
    揭傳喚不能或詰問不能之情形外，該未經具結之陳述筆錄因
    屬審判上之陳述，自有證據能力；若係在另案法官面前作成
    之陳述筆錄，本質上亦屬傳聞證據，自得依本法第159 條之
    1第1項之規定，認有證據能力。不能因陳述人未經具結，即
    一律適用本法第158條之3之規定，排除其證據能力。」（最
    高法院96年度臺上字第3527號判決意旨參照）。查被告甲○
    ○、乙○○二人於檢察官訊問時所為之供述，係經檢察官以
    被告身分訊問，從而被告甲○○、乙○○二人前開於檢察官
    詢問時之供述，揆諸前揭判決意旨，自有證據能力。
  (三)證人許憲志（改名許方碩）於九十三年九月二十日檢察官訊
    問時之結證，雖係被告以外之人於審判外之陳述，惟按被告
    以外之人於偵查中向檢察官所為之陳述，除顯有不可信之情
    況者，得為證據，刑事訴訟法第一百五十九條之一第二項明
    文規定，被告並未指出該偵查筆錄製作之原因、過程及其功
    能等，有何「顯有不可信之情況」，則該證人於偵查中向檢
    察官所為之證述，依法應有證據能力。雖被告甲○○以其於
    偵查中未行使詰問權為由，爭執該證人偵查中結證之證據能
    力，惟該證人已經原審審理中到庭作證，由被告甲○○之辯
    護人對其進行詰問，被告甲○○之詰問權已受保障，辯護人
    以此爭執該證人偵查中結證之證據能力，顯無理由。
  (四)卷附臺灣省土木技師公會九十三年四月八日出具之九三省土
    技字第一四九四號鑑定報告書，係被告以外之人於審判外之
    書面陳述，且係受案外人龍益公司囑託而為鑑定，並非受檢
    察官或法院之囑託為鑑定，不符合刑事訴訟法第二百零八條
    例外得作為證據之規定，應無證據能力。
  (五)其餘以下所引用之供述或非供述證據，檢察官、被告二人及
    其等選任辯護人於本案言詞辯論終結前，並未爭執其證據能
    力，本院審酌前開證據之作成或取得之狀況，並無非法或不
    當取證之情事，且亦無顯不可信之情況，並無證據力明顯過
    低之情形，復經本院於審判期日就上開證據依法進行調查、
    辯論，依刑事訴訟法第一百五十九條之五規定，均具有證據
    能力。
四、
  (一)公訴人認被告涉犯上開犯行無非係以證人許憲志、吳義雄、
    蘇冠憲、洪榮輝、李和成、李文泰、柯昭瑋等人之證述，及
    一八二線拓寬改善工程拓寬改善工程合約部分影本、工程結
    算驗收證明書、驗收紀錄、保固期限表、28K十192.5箱涵設
    計圖及該路段發生崩坍照片、龍船派出所九十年五至七月一
    八二線道道路損害維護工作紀錄、交通部公路總局五工處新
    化工務段養路巡查報告未完成案件確認通知單、五工處新化
    工務段九十七年七月二十七日附災害報告表、五工處新化工
    務段災害報告表、五工處新化工務段九十年八月一日災害報
    告表、五工處颱風災害最低搶修及修復費用明細表、五工處
    九十年桃芝颱風天然災害公共設施請求勻撥或補助明細表、
    五工處新化工務段九十年天然災害公共設施災害復建工程概
    算表、交通部公路局九十年度桃芝颱風天然災害公共設施災
    害復建經費請求勻撥或補助明細表、五工處一八二線28Ｋ＋
    197路基災害修復工程施工預算書、五工處一八二線28Ｋ＋
    197路基災害修復工程之工程契約、開標單、設計圖、施工
    結算書、行政院公共工程委員會九十五年十二月六日工程鑑
    字第○九五○○四五六四二○號函及檢送之鑑定書等為其論
    罪之依據。
  (二)訊之被告二人均堅決否認有何圖利或公務員登載不實犯行，
  (1)被告甲○○辯稱：伊係是本件一八二線拓寬改善工程完工驗
    收後，才接任新化工務段段長，上開路段擋土牆位移及龜裂
    溢水情形，伊有向五工處報告，經五工處經辦工程司許憲志
    （改名許方碩）、課長許金池、副處長楊宗岳至現場會勘，
    送星瑋公司審核鑑定後，認定非屬承包商之責任，經五工處
    處長劉健朗決行採用預力地錨保護工程保護擋土牆。之後該
    路段於七月間發生豪雨及桃芝颱風災害，伊就依規定指示乙
    ○○填寫災害報告表，上呈五工處審核，沒有圖利承包商龍
    益公司之意思；且上開路段之擋土牆位移、龜裂情形，經臺
    灣省土木技師公會鑑定結果，係原始擋土牆之設計不符合安
    全係數所致，非屬承包商之責任等語。
  (2)被告乙○○則辯稱：本件一八二線拓寬改善工程完工驗收合
    格完畢後之九十年二月間，段長甲○○巡視該路段時，發現
    28Ｋ＋200處之擋土牆有位移、路基下陷之情形，有通報五
    工處，經工務課課長許金池指示編預力地錨工程函請星瑋公
    司鑑定，已確定非屬承包商之責任，之後該路段於九十年七
    月間發生豪雨及桃芝颱風等災害，伊依規定填寫災害報告表
    上呈五工處審核，並沒有圖利龍益公司之意思；又本件一八
    二線拓寬改善工程興建三個月後，一八二線道28Ｋ＋192.5
    路段附近三百公尺之民宅就有發生牆壁、地磚及庭院廣場地
    面多處龜裂之情形，經五工處與臺南縣政府會勘後，研判疑
    為龍崎鄉界山丘地層滑動所致；另臺灣省土木技師公會就一
    八二線道28Ｋ＋197～263路段之擋土牆滑動、路面坍塌情形
    鑑定結果，亦認為該路段擋土牆之設計未達規定之安全係數
    為其主要原因，足見上開損害非屬承包商龍益公司之保固責
    任範圍等語。
五、
  (一)被告乙○○自八十四年七月三十日起擔任五工處新化工務段
    之副工程司迄今，主辦工程之測量、設計、監造等業務；被
    告甲○○自九十年一月十六日至九十二年七月十五日派兼新
    化工務段段長職務，綜理該段業務，均係依據法令從事公務
    之人員。八十七年間五工處發包興建上開一八二線拓寬改善
    工程，由星瑋公司設計，並由承包商龍益公司負責施工，該
    工程於八十七年九月一日開工，由乙○○負責監工，迄八十
    九年二月二日竣工，嗣於八十九年五月十五、十六、十七日
    初驗、八十九年七月十四日複查、八十九年十一月三日驗收
    、八十九年十一月二十八日複查合格而全部驗收完畢，並於
    九十年二月七日辦理末期估驗，工程結算金額一億五千三百
    八十八萬六千三百八十元。依該工程合約保固期限表之規定
    ，該工程擋土牆構造物之保固期限為二十年、混凝土等構造
    物之保固期限為五年、瀝青混凝土路面之保固期限為二年等
    情，有交通部公路總局五工處九十六年十一月十五日五工工
    字第○九六○○一九二二○號函文（見原審卷(二)第六八頁
    ）、上開一八二線拓寬改善工程之工程合約暨保固期限表（
    見調查站卷第一至八、一三頁）、該工程初驗、複查表、驗
    收紀錄、結算驗收證明書（見調查站卷第一一五至一二五頁
    ）在卷可稽，且為被告二人所不爭執，檢察官此部分起訴事
    實應為真實可採。
  (二)又上開一八二線拓寬改善工程路段一八二線28Ｋ＋200～＋
    240路段於九十年七月十一、十二日豪雨後，有駁坎折斷、
    路基下陷、路基損壞四十公尺之情形，嗣於九十年七月三十
    日桃芝颱風侵台後，駁坎折斷、路基下陷、路基損壞之情形
    擴大至六十三公尺之28Ｋ＋197～＋260路段，被告乙○○即
    先後於九十年七月二十七日、九十七年八月一日製作「災害
    報告表」，記載因豪雨致地層滑動而產生上開損壞，並由被
    告甲○○覆核後，以傳真方式上呈五工處轉呈交通部公路總
    局審核，而五工處及交通部公路總局派員勘查後，即如上開
    災害報告表所載之申請金額，撥付公帑供五工處對上開破壞
    擋土牆及路面重新發包施工之事實，業經被告二人供承在卷
    ，並有卷附九十年七月十三日聯合報報導之該路段路面下陷
    照片、九十年七月二十八日中國時報及聯合報報導之該路段
    路面下陷崩坍照片（以上見調查站卷第三三、三五頁）、五
    工處新化工務段九十七年七月二十七日附災害報告表、五工
    處新化工務段災害報告表、五工處新化工務段九十年八月一
    日災害報告表、五工處颱風災害最低搶修及修復費用明細表
    、五工處九十年桃芝颱風天然災害公共設施請求勻撥或補助
    明細表、五工處新化工務段九十年天然災害公共設施災害復
    建工程概算表、交通部公路局九十年度桃芝颱風天然災害公
    共設施災害復建經費請求勻撥或補助明細表、五工處一八二
    線28Ｋ＋197路基災害修復工程施工預算書、五工處一八二
    線28Ｋ＋197路基災害修復工程之工程契約、開標單、設計
    圖、施工結算書（以上見調查站卷第四七至五八頁）可證，
    足見檢察官此部分起訴事實，亦堪信為真實。
  (三)另上開一八二線拓寬改善工程路段，自八十九年二月完工、
    八十九年十一月二十八日驗收合格後之九十年二月間開始至
    同年七月間發生豪雨、桃芝颱風侵台前之保固期間內，已有
    道路損壞、路基下陷、路面下陷、擋土牆滑動龜裂之情形，
    業經證人即新化工務段工務員蘇冠憲、工務士吳義雄於調查
    站詢問時或檢察官訊問時證述明確，且有龍船派出所九十年
    五至七月一八二線道道路損害維護工作紀錄、交通部公路總
    局五工處新化工務段養路巡查報告未完成案件確認通知單、
    一八二線道28Ｋ＋192.5路段崩坍照片、九十年五月十五日
    中央日報報導、九十年五月二十二日聯合報報導、九十年五
    月二十四日聯合報報導、九十年五月三十日聯合報報導（見
    調查站卷第八三至九一、四一至四四、二三至三一頁）在卷
    可按，復為被告二人所不爭執，是則檢察官起訴主張：被告
    二人於九十年七月十一、十二日豪雨後之同年月二十八日及
    九十年七月三十日桃芝颱風來襲後之同年八月一日製作卷附
    二份災害報告表，將該路段歷經豪雨、桃芝颱風來襲後之駁
    坎折斷、路基下陷之損害上呈五工處之前，上開一八二線拓
    寬改善工程路段已有道路損壞、路基下陷、路面下陷、擋土
    牆滑動之損害等情，應與事實相符，堪予採信。
  (四)被告二人雖對上開一八二線拓寬改善工程路段於九十年七月
    二十七日及同年八月一日報災前之保固期間內，已屢有上開
    路基損壞、路面下陷、擋土牆滑動龜裂之損害一情不爭執，
    惟均辯稱其主觀上認為上開損害非屬承包商龍益公司應負保
    固責任之範圍，另九十年七月間發生豪雨及桃芝颱風之天然
    災害後，其等係依臺灣省交通部公路局防颱措施及災害、交
    通事故處理要點之規定向五工處通報災害等語，是則本院應
    予查明者乃：(1)本件一八二線拓寬改善工程路段之上開損害
    ，是否係承包商龍益公司夯土不實所致，而應由龍益公司負
    保固責任？(2)又被告二人是否明知此情，卻未追究承包商之
    責任，逕行製作前揭災害報告表，以報災申請復建經費重新
    發包施工之方式，意圖免除龍益公司就擋土牆及路面修復之
    保固責任？
六、經查：
  (一)
  (1)被告甲○○於九十年二月十六日巡視本件一八二線拓寬改善
    工程路段時，在28Ｋ＋200處附近發現有擋土牆滑動崩裂之
    情，曾通報五工處，五工處派員勘查後，指示施以預力地錨
    工程保護擋土牆，並未指示要追究承包商責任等情，業據被
    告二人提出九十年五月十五日中央日報第十一版報導之五工
    處內部簽稿為證（見原審卷(一)第一五八頁），依該簽稿內容
    ，五工處處長劉健朗當時看到報紙報導一八二線道路完工僅
    一年，路面及擋土牆已有崩裂情形時，係批示由五工處工務
    課課長許金池前往會勘研議解決方案，而許金池會同五工處
    工務課幫工程司許憲志（改名許方碩）到場會勘後，根據現
    場地形、地貌評估之後，認為有地層滑動之現象，就與許憲
    志（改名許方碩）、五工處副處長楊宗岳研議設置岩錨保護
    工程來保護擋土牆等情，亦經證人許金池於原審審理時結證
    在卷（見原審卷(二)第二○○至二○一頁），足證被告甲○○
    係接獲上級機關五工處之指示，才指示新化工務段工務員蘇
    冠憲設計預力地錨工程，並非其主動建議施以該岩錨保護工
    程，自不得僅以被告甲○○依上級機關之指示，以預力地錨
    工程保護崩裂之擋土牆，即遽認其係欲免除承包商龍益公司
    之保固責任。
  (2)又蘇冠憲到現場勘查測量時，發現擋土牆裂縫有水滲出，地
    下水位有比較高一點，因此研判「地下滲流水甚大，且邊坡
    有滑動現象」，並於九十年六月五日擬辦九○五工化字第三
    二六一號函、由段長被告甲○○決行，將一八二線28Ｋ＋
    185～＋225段擋土牆保護工程設計圖及工程預算書檢送五工
    處審核，五工處工務課幫工程司許憲志（改名許方碩）將該
    岩錨保護工程設計圖、結構計算書再檢送本件一八二線拓寬
    改善工程之原設計單位星瑋公司審核結果，星瑋公司函覆稱
    ：「經查該岩錨保護案認為可行，並提出以下數點意見供參
    考：一原有擋土牆設計係依舊有標準圖，考慮土層穩定情況
    設計使用，故若趾端埋設深度不足且因滲水破壞均容易導致
    外移滑動，搶修施工時須注意基腳趾端土壤之保護。二須詳
    查工地左側可能積水之凹地等，確實導引或排除積水滲透入
    路基內。三依該地錨補強結構計算，安全係數頗高，可考慮
    將岩錨縱向間距由每二‧五Ｍ一支，加大至每三‧五Ｍ一支
    」等情，五工處審核後並根據星瑋公司之意見指示新化工務
    段修正該岩錨保護工程設計圖、施工預算書後上呈五工處，
    由五工處審核後於九十年七月十二日以（九○）五工工字第
    九○一二五六三號函同意辦理該岩錨保護之發包，經費則由
    八十八年度十二公路系統改善臺南縣政府所繳配合款三千萬
    元勻支之事實，業經證人蘇冠憲、許憲志（改名許方碩）於
    原審審理時結證明確（見原審卷(二)第二四五至二四六、一九
    八頁），並有上開新化工務段、五工處、星瑋公司往來函文
    在卷可按（見原審卷(一)第一五九至一六四頁），足見當時對
    本件一八二線拓寬改善工程28Ｋ＋185～＋225段擋土牆崩裂
    情形，係經五工處認定非屬承包商龍益公司之責任，並核准
    決定另行發包岩錨保護工程以保護崩裂之擋土牆，而非由被
    告甲○○或乙○○二人自行決定至明。
  (3)嗣於九十年七月間歷經豪雨及桃芝颱風後，本件一八二線拓
    寬改善工程28Ｋ＋197～＋260路段（與原即計畫施作之岩錨
    保護工程路段有大部分重覆）有駁坎折斷、路基下陷之情形
    ，已無法再施作前揭岩錨保護擋土牆工程時，由被告乙○○
    於同年8月1日在「災害報告表」中，記載災害發生原因時間
    是「自7月28日至7月31日」，災害地段是「182線道28Ｋ+19
    7至28Ｋ+260路段」，破壞路基63公尺，損壞估計4,922,000
    元，交通受阻原因為「豪雨致地層滑動、駁坎折斷、路基下
    陷（桃芝颱風）」，並同一日於「交通部公路局第五區工程
    處颱風災害最低搶修及修復費用明細表」中，記載災害時間
    （7月28日至7月31日），工程內容欄中記載：原因：「桃芝
    颱風擋土牆損壞」，搶復則包括1.擬建擋土牆7,350, 000元
    、全套管基樁11,040,000元、路面修復441,000元及鑽探費
    400,000元共19,231,000元。備註欄中並載明：「災害數量
    與實際相符」並由甲○○在該處簽字確認，而向其直接上級
    機關五工處通報災害，應係延續五工處先前所認定之責任歸
    屬，且於九十年七月間既於豪雨及桃芝颱風等天然災害後，
    而發生前揭28Ｋ＋197～＋260路段有駁坎折斷、路基下陷之
    情形，從而被告二人認係由災害所造成，亦屬常情，尚難認
    被告二人有何故意製作不實災害報告表或圖利龍益公司之犯
    意。
  (二)
  (1)檢察官雖以上開一八二線拓寬改善工程完工後不久，新拓寬
    路段之路面即屢有下陷之情況，舊路面卻無此情形，據以推
    斷被告二人明知上開損害係承包商龍益公司夯土不實所造成
    ，應由龍益公司負保固責任。惟查：本件一八二線拓寬改善
    工程於八十九年十一月二十八日複查驗收合格，有卷附驗收
    紀錄可稽，且證人即主驗人吳文雄、會驗人許憲志（改名許
    方碩）於原審審理時均證稱：「（問：本件工程之擋土牆構
    造物、混凝土構造物、瀝青混凝土路面、排水箱涵如何驗收
    ？）我們會先看竣工圖（即設計圖），再看各項試驗結果是
    否合格，最後再到現場依竣工圖不規則抽驗。一擋土牆構造
    物及混凝土構造物部分之抽驗，是針對尺寸、長度、高度有
    無照竣工圖施作，至於內部鋼筋排列及混凝土抗壓強度部分
    ，五工處課長許金池在施工中，會派五工處人員依照進度去
    查驗，混凝土也會送到五工處品檢股作抗壓強度之試驗。二
    瀝青混凝土路面部分之抽驗，是量寬度是否有照竣工圖施作
    ，其他內部品質部分是看日常施工資料，無法實際抽驗，工
    務段在鋪設過程中，會把瀝青送到五工處品檢股作壓實度、
    含油量之檢驗，【路基夯實（含級配部分）部分，於路面滾
    壓後，工務段會向五工處品檢股申請針對路面之平坦度、壓
    實度、篩分析作測試】，大致上是每一千平方公尺取一個點
    作試驗，如果合格就會發試驗報告（上面會註記合格或不合
    格）給工務段，如果沒有合格就不能繼續施工，要再改善重
    做。三排水箱涵部分，是量寬度、厚度、內徑、外徑、長度
    是否與竣工圖相符，至於內部品質部分是看平日施工之書面
    報告。平常之查驗報告及書面報告，在驗收之前會先送給我
    們審核，本件我們去驗收之前，已經事先看過這些資料，上
    開內部品質事項均已合格。」（見原審卷(二)第一九五、二一
    一至二一二頁）等情，足見承包商龍益公司所承包之本件一
    八二線拓寬改善工程之路基夯實、擋土牆及排水箱涵內部品
    質部分，經五工處品檢股檢驗結果均已合格，並無夯土不實
    施工不良之情形，而上開路基、路面下陷損害之發生，距離
    驗收合格時間又甚短，尚不到半年，被告二人主觀上認為非
    承包商龍益公司施工不良所致，與常情尚無違背，尚難憑此
    即遽認被告二人未追究承包商施工不良之責任，有圖利承包
    商之犯意。
  (2)又證人蔡柏棋即受龍益公司囑託鑑定本件一八二線拓寬改善
    工程路段之路面、擋土牆損壞原因之臺灣省土木技師公會土
    木技師於原審審理時結證稱：「龍益公司委託我鑑定時，有
    提供損害路段平面設計圖、擋土牆剖面圖、臺南市調查站九
    十年八月二十八日上午十時至十時五十分於臺南縣一八二線
    ２８Ｋ＋１９７～＋２６３路段之會勘紀錄及道路損害當時
    之損害照片，但九十三年一月五日我到現場會勘時，九十年
    擋土牆崩落部分已經搶修完畢，就沒有看到崩落現場，所以
    為了進一步確定崩塌原因，我就在２８Ｋ＋２１５處進行土
    壤鑽探，總共取得二孔，編號鑽孔一是在搶修後的柏油道路
    上取一孔，另外一孔則是在後來搶修所施作之擋土牆背面再
    取一孔，第一孔鑽探深度是三十五米、第二孔鑽探深度是三
    十米，以取得土壤的一些參數進行分析計算，來檢驗原始設
    計擋土牆的安全性，我發現原始設計擋土牆的測向滑動安全
    係數是一‧一二，不符合建築技術規則所規定的一‧五以上
    ，擋土牆的傾倒分析，原始擋土牆的安全係數是○‧七七，
    不符合建築技術規則所規定之二‧○以上，另外土壤承載力
    分析，結果是符合學說理論上之土壤容許承載力標準，整個
    原始擋土牆邊坡滑動分析結果及安全係數是在○‧八六七至
    一‧○九二之間，不符合建築技術規則所規定之安全係數一
    ‧五以上，且本件現場鑽探當時是屬於枯水期，地下水位在
    我所鑽探的觀測孔以下五公尺處，所以本件鑑定當時是以地
    下水位五公尺之枯水期水位來進行分析結果，鑑定路段的擋
    土牆安全係數都已經不符合規定，如果是在雨季，地下水位
    上升時，會加速擋土牆的滑動及路面的損害，故【原始擋土
    牆的設計不符合建築技術規則規定的安全係數，係此鑑定路
    段路面塌陷及擋土牆滑動破壞的主要原因】」等語（見原審
    卷(二)第二六四至二六六頁），又檢察官囑託行政院公共工程
    委員會就一八二線28Ｋ＋192.5處箱涵是否於道路左側倚山
    處起算二十二公尺之搭接處發生損壞下陷，造成水流滲入路
    基等情為鑑定，經行政院公共工程委員會現場勘驗人員討論
    後，同意增加鑑定該箱涵及擋土牆是否有設計不當或施工缺
    失此一鑑定項目，而行政院公共工程委員會鑑定結果認「該
    處填方最高達十七公尺，可歸屬路基下陷，引致擋土牆位移
    ，箱涵與擋土牆搭接處脫離損壞，造成排水滲入路基，為損
    害主因。」，且其鑑定意見為「本案擋土牆之崩塌應可歸屬
    於大量排水滲入路基，擋土牆無法負荷水壓、土壓所致。至
    於是否於九十年五月桃芝颱風來襲前發生，由於擋土設施已
    重做，無法判斷。本案設計單位星瑋公司表示其擋土牆之設
    計圖係套用公路局標準圖，惟標準圖僅能提供參考，設計者
    尚須依據工址條件進一步予以分析、設計，更何況其右側設
    置之擋土牆高達十三‧五二～十七公尺，因其【未考慮工址
    條件，至擋土牆之抗滑力、抗傾力矩及整體穩定度不足，故
    可認為設計上有瑕疵】。」等情（見九十三年度偵字第七九
    六六號卷一第一一三至一二○頁之行政院公共工程委員會九
    十五年十二月六日工程鑑字第○九五○○四五六四二○號函
    送之鑑定書）。足證本工程路段之路基塌陷及擋土牆滑動破
    壞之損害，係因原始擋土牆設計不符合建築技術規則所規定
    之安全係數所導致，並非承包商龍益公司夯土不實施工不良
    所致。
  (三)
  (1)本件一八二線拓寬改善工程於八十八年十一月間施工中，龍
    益公司被發現擋土牆洩水管及濾料袋未按圖施工，雖龍益公
    司曾於八十九年四月二十日以龍益龍崎字第○○一號函五工
    處新化工務段，保證「本工程未來如有發生擋土牆倒塌，該
    公司及技師郭連生均願負所有責任」，但龍益公司關於本件
    一八二線拓寬改善工程內擋土牆、護坡中「１０ｃｍ∮ＰＶ
    Ｃ洩水管及濾料袋」項目未按設計圖施工之事，原經交通部
    公路局同意五工處以「採用結算數量不計價」，並「將保固
    期延長三倍」之方式辦理，惟經龍益公司就此行政處分提起
    訴願，交通部公路局乃函請五工處研議此行政處分之妥適性
    ，五工處研議期間，龍益公司又再於九十年七月四日函新化
    工務段：「本公司針對紗網少一層之疑慮，願自驗收之日起
    ，二十年內負責一切法律責任（因紗網少一層所衍生一切意
    外事故）而且１０ｃｍ∮ＰＶＣ洩水管及濾料袋也已全數金
    額均不計價了，請同意早日結案。」，最後五工處及交通部
    公路局亦均同意以此方式辦理（見調查站卷第一○九、一一
    三頁及原審卷(一)第一三五至一四三頁函文），則由龍益公司
    與五工處、交通部公路局往來公文之前後文義，前揭龍益龍
    崎字第○○一號函文內容應係指龍益公司就本工程擋土牆、
    護坡中「１０ｃｍ∮ＰＶＣ洩水管及濾料袋」項目未按設計
    圖施工之事，在日後如因此造成擋土牆倒塌，願意負起一切
    法律責任，並非指龍益公司就非上述原因所造成之擋土牆倒
    塌，亦願意負責任，仍須就本件一八二線拓寬改善工程28Ｋ
    ＋197～＋260段之路基塌陷、擋土牆滑動破壞等損害，係因
    龍益公司就擋土牆洩水管及濾料袋之施作未按圖施工所造成
    ，龍益公司才負有保固責任至明。
  (2)依五工處八十九年六月十五日五工工字第八九一一五二五號
    函交通部公路局之公文內容（見原審卷(一)第一三六頁），五
    工處囑本工程原設計單位星瑋公司就龍益公司上開未按圖施
    工之事表示意見時，星瑋公司已明白表示龍益公司關於擋土
    牆洩水管及濾料袋未按圖施作一事，並不影響排水功能及結
    構安全；且鑑定人蔡柏棋於原審審理時亦證稱：擋土牆洩水
    孔背填小碎石濾料袋之主要功能，是避免細砂流入碎石濾料
    中填充其空隙，而阻擋排水路徑，降低排水能力，採用雙層
    砂網或單層砂網對擋土牆之排水功能沒有顯著差異，只是雙
    層砂網過濾的比較乾淨，所以第二層洩孔沒有施作，並不是
    本件路面塌陷之原因（見原審卷(二)第二六七頁）等情，足見
    龍益公司關於擋土牆洩水管及濾料袋項目之施作，未按圖施
    工，與本工程完工及驗收完成之路面塌陷、擋土牆崩裂等損
    害並無因果關係存在，無法責其就上開損害負重新施工之責
    ，則被告二人未以龍益公司上開承諾函，要求龍益公司負保
    固責任，尚難認有何圖利龍益公司之犯意。
  (3)況龍益公司之工地現場管理人李和成及負責人李文泰亦均證
    稱：新化工務段乙○○於該工程之保固期間，曾多次通知龍
    益公司修護該工程路段之路面損壞、坍塌，龍益公司並有前
    往維修等情（見原審卷(二)第二五一至二五二頁、他字卷第五
    五頁），益見被告二人並無免除承包商龍益公司之保固責任
    之意，只是主觀上不認為該拓寬工程路段於驗收合格後所發
    生之路面裂縫、路基下陷、擋土牆滑動、龜裂等情形，係龍
    益公司施工不良所致，則在檢察官未提出證據證明被告二人
    確有圖利龍益公司之犯意前，不得僅以客觀上被告二人未主
    動上簽追究龍益公司保固責任之事實，即遽為被告二人有圖
    利故意之認定。
  (四)
  (1)檢察官雖再以其於九十三年十月三日、同年月二十二日勘驗
    本工程路段時，發現２８Ｋ＋１９２．５處排水箱涵左側入
    水口及右側出水口處，均以水泥封住，拆掉左側入水口水泥
    封蓋，箱涵內有積水，被告乙○○並供承該排水箱涵入出水
    口係其命人封住一節，認被告乙○○封住箱涵係為掩飾承包
    商責任，據此推斷被告二人有圖利龍益公司之主觀上犯意。
    惟查：證人即桃芝颱風過後，承包本件一八二線拓寬改善工
    程路段之擋土牆及路面修復工程之瑞峰營造有限公司現場工
    地主任李景源於原審審理時證稱：排水箱涵如果出水，會影
    響他們施工，也會對施工安全有影響，他們公司施工時會把
    原排水箱涵封死，是按圖施工，因為如果不封死，路沒有辦
    法填高，無法繼續施工等語（見原審卷(二)第二四八、二四九
    頁），足見該處排水箱涵入出水口封閉，係為再度施工之安
    全性及必要性，並無證據顯示上開箱涵入出水口遭封閉是為
    掩飾何人犯行，原起訴書所載之上開推斷，應係個人臆測之
    詞，不得憑此即為被告二人不利之認定。
  (2)再者，本件一八二線拓寬改善工程施工路段附近六十餘公尺
    之民宅（鄰近一八二線道２８Ｋ＋３４０東北側護坡上邊坡
    ）房屋牆壁、地磚及庭院廣場地面多處發生龜裂，屋主林甲
    乙向臺南縣龍崎鄉公所陳情，由龍崎鄉公所函請臺南縣政府
    會同五工處、新化工務段、承包商龍益公司於八十八年一月
    十三日上午十時許，共同至工地現場會勘結果，發現該工程
    施工尚未採基樁施工，且經查尚未施工路段山坡及路面（２
    ８Ｋ＋４５０～＋６６６）約二百餘公尺長，亦多處發生龜
    裂，且多處坡面亦有崩落土石現象，研判【疑為龍崎鄉州界
    山丘地層滑動所致】，有臺南縣龍崎鄉公所九十六年六月二
    十一日所建字第○九六○○○三九六三號函送原審之八十八
    年一月十三日會勘紀錄暨相關資料附卷可稽（見原審卷(一)第
    二○六至二○八頁）；且當時任職五工處副處長之邱榮欽接
    受記者訪問時，亦表示本件一八二線拓寬改善工程施工後，
    雖新增多處新裂痕，但施工路段附近過去即曾發生土層滑動
    現象，且部分裂縫在施工前即有，因此推斷係「走山情形」
    並非受施工影響（見原審卷(一)第一○八頁八十八年二月五日
    中華日報第二十四版報導之批示簽呈），其於原審審理時又
    結證稱：伊係根據當時山坡上之樹木有移動枯乾，坡面有新
    的鬆動痕跡，且鄰近房屋住家之裂縫是舊痕跡等現場跡證推
    斷一八二線路面裂縫是走山情形造成，並非受施工影響等語
    （見原審卷(二)第二○八至二○九頁）。嗣於八十八年二月四
    日臺南縣龍崎鄉公所會同臺南縣政府、五工處人員再次會勘
    時，並達成五工處就該林甲乙君房屋龜裂及其出入鄰近產業
    道路裂縫之問題，應研議解決方案之結論，而新化工務段根
    據該結論，嗣以八十八年五月三十一日（八八）五工化字第
    二八八五號函將臺南縣龍崎鄉公所提出之「一八二線道２６
    Ｋ＋０００～２８Ｋ＋６６６．７段拓寬改善工程樁號２８
    Ｋ＋５０５左側住烏山頭產業道路改善工程預算書」檢送五
    工處審核，經五工處以八十八年六月十四日（八八）五工工
    字第八八三○四二○號函請臺南縣龍崎鄉公所更正，該所以
    八十八年七月十六日（八八）所建字第四八二四號函送修正
    設計圖予新化工務段，並轉五工處以八十八年八月五日（八
    八）五工工字第八八一六五一四號函復臺南縣龍崎鄉公所同
    意辦理該工程之發包，並由臺南縣龍崎鄉公所八十八年十二
    月十六日驗收完成在案等情，亦有臺南縣龍崎鄉公所九十六
    年六月二十一日所建字第○九六○○○三九六三號函送原審
    之八十八年二月四日會勘紀錄暨相關資料及交通部公路總局
    五工處九十六年七月三十日五工工字第○九六一○○三四五
    一號函文一份在卷可證（見原審卷(一)第二一○至二一五、二
    一八至二二九頁）。是則本件一八二線拓寬改善工程施工路
    段，於施工期間既然已經五工處副處長邱榮欽會同勘驗時認
    定該路段有「走山情形」，致路面新增裂縫，並研判非因施
    工導致路面裂痕之損害，被告二人因此認為本件工程完工及
    驗收後，路面雖有裂縫、下陷情形，但並非承包商施工不良
    所致，亦屬合理之推論，尚難認渠二人有何圖利承包商龍益
    公司之故意。
七、
  (一)雖行政院公共工程委員會上開鑑定書認為：「目前現場已重
    作，無法再作壓實度等相關試驗，雙方當事人亦無法提供施
    工日報表、施工照片與監工日報等相關資料，但依工程實務
    推斷，應屬當時填方未按合約要求施作」，及行政院公共工
    程委員會97年11月12日工程鑑字第09700458080號函亦認「
    本件路基下陷，依工程實務推斷，應屬當時填方未按合約要
    求施作」等語（本院卷第78頁），然行政院公共工程委員會
    既然無法就路面作壓實度等相關試驗，亦無本件工程之施工
    日報表、施工照片與監工日報等相關資料可資參考，則在原
    設計單位星瑋公司之設計確屬有瑕疵之情形下，如何確認施
    工單位未依合約要求施作，況本件工程路段經五工處派員驗
    收及檢視施工日報等相關資料，都認為合格才予驗收，已如
    前述，自應認承包商龍益公司之施工品質已符合規定，則行
    政院公共工程委員會在無相關資料可供參考之情形下，逕行
    認定施工單位未依合約要求施作．尚嫌速斷。況鑑定人蔡柏
    棋於原審審理時亦結證稱：「因為沒有施工日報表、監工日
    報、驗收紀錄等資料，所以我不知道施工上是否有缺失」等
    語（見原審卷(二)第二六八頁），足見行政院公共工程委員會
    此部分意見無法遽採為對被告二人不利之認定。
  (二)又交通部公路總局98年4月13日路養管字第0981002397號函
    雖認被告等人於災害發生後有未依規定填載相關報告表之疏
    失，惟亦均無法遽論為被告等人有何圖利或偽造私文書犯行
    之依據，亦附此敘明。
八、綜上各情相互勾稽，本件公訴人所提出之證據未達到於通常
    之人均不致有所懷疑，而得確信其為真實之程度，從而，本
    件被告被訴上開犯行，依現有證據，其為訴訟上之證明尚未
    達於使本院得確信其為真實之程度，而仍有合理之懷疑存在
    ，此外，復查無其他積極證據足資證明被告二人犯罪，揆諸
    首開說明，被告二人犯罪尚屬不能證明，自不得遽為有罪之
    判決，原審認為不能證明被告二人犯罪，因而諭知被告二人
    無罪之判決。本院核其認事用法均無不當。檢察官上訴意旨
    略以：(1)關於證據能力之認定部分：原判決以被告甲○○、
    乙○○於檢察官詢問時之供述未依法命具結，依法應無證據
    能力等語，顯有違最高法院96年度臺上字第3527號判決意旨
    ，而有判決違背法令。(2)起訴書關於被告等之犯行，除涉犯
    貪污治罪條例第6條第1項第4款之主管、監督事務圖利罪以
    外，尚有刑法第213條、216條之公文書登載不實及行使罪嫌
    。原審關於此部分完全未予以審酌，有已受請求之事項未予
    判決之違法。(3)行政院公共工程委員會之工程技術鑑定委員
    會鑑定意見認本件路基下陷、擋土牆位移，箱涵與擋土牆搭
    接處脫離損害，造成排水滲入路基，為損害主因。依工程實
    務推斷，應屬當時填方未按合約要求施作等情。原判決不採
    ，而引用許憲志陳證，謂該工程已完成驗收，故認其路基夯
    實並無問題，難謂允適。(4)原審復援引受龍益公司所囑託之
    台灣省土木技師公會技師蔡柏棋陳證認定擋土牆有瑕疵云云
    ，未考慮夯土不實之原因，忽略瑕疵發生之時序先後，難謂
    有理等語。惟查檢察官上訴意旨所指摘各節，經核仍屬不能
    證明被告有前揭犯行，已如前述，是檢察官上訴，為無理由
    ，應予駁回。
九、據上論結，應依刑事訴訟法第368條，判決如主文。
本案經檢察官羅清溪到庭執行職務。
中    華    民    國    99    年    2     月    9     日
                  刑事第四庭    審判長法  官  吳志誠
                                      法  官  彭喜有
                                      法  官  羅心芳
以上正本證明與原本無異。
檢察官如不服本判決應於收受本判決後十日內向本院提出上訴書
，其未敘述上訴理由者並得於提起上訴後十日內向本院補提理由
書。
                                      書記官  蔡振豐
中    華    民    國    99    年    2     月    9     日

司法院資訊處製作；財團法人民間司法改革基金會備份。
